【裁判字號】    97,易,474
【裁判日期】    971127
【裁判案由】    偽造文書
【裁判全文】
臺灣嘉義地方法院刑事判決               97年度易字第474號
公  訴  人  臺灣嘉義地方法院檢察署檢察官
被      告  甲○○
選任辯護人  楊瓊雅律師
上列被告因偽造文書案件，經檢察官提起公訴（九十六年度偵字
第九一一三號），經被告於準備程序中為有罪之陳述，本院裁定
以簡式程序進行審理，判決如下：
    主  文
甲○○連續犯行使業務上登載不實文書罪，處有期徒刑捌月，減
為有期徒刑肆月，如易科罰金，以銀元參佰元折算壹日；緩刑貳
年，並應於判決確定後陸個月以內向公庫支付新臺幣拾萬元。
    犯  罪  事  實
一、甲○○於民國九十年間，擔任前中國紡織工業研究中心（下
    稱紡研中心，現名為財團法人紡織產業綜合研究中心，址設
    臺北縣土城市○○路六號）試驗部經理，負責試驗報告之複
    核，為從事業務之人。其在業績成長壓力下，為避免送驗廠
    商因該中心試驗標準過於嚴格，而減低委託該中心試驗之意
    願，竟基於行使業務上登載不實文書之概括犯意，連續於附
    表所示之試驗報告定稿發文前，在紡研中心試驗部辦公室內
    ，利用不知情之紡研中心試驗部副經理周啟雄、櫃臺人員范
    平、楊育馨等人修改如附表所示之試驗報告數據，並分別將
    不實之數據登載於如附表所示試驗報告正本，再發送如附表
    所示之機關以行使，致如附表所示之各機關分別據該中心試
    驗報告辦理驗收，致生損害於各該機關驗收之正確性。嗣為
    法務部調查局航業海員調查處高雄站據報循線查知上情。
二、案經法務部調查局航業海員調查處高雄站報請臺灣高雄地方
    法院檢察署檢察官呈請臺灣高等法院檢察署檢察長令轉臺北
    地方法院檢察署檢察官偵查後再呈請臺灣高等法院檢察署檢
    察長令轉臺灣嘉義地方法院檢察署檢察官偵查起訴。
    理  由
一、訊據被告甲○○對上開犯罪事實坦承不諱（見本院卷第36頁
    、第40頁），核與證人翁勝豐、周明華、謝長江、呂天償、
    封德銅、劉永文、邱淑瑞、周啟雄、范平、張榮佳、楊育馨
    、張哲詠、莊舜賢、林裕芳、許金錫、劉鎮祥、黃煌善、蘇
    鵬飛、何良鴻、何良木、孫華昌、蔡文芃、郭立昌、李訓徵
    、魏明輝於偵查中之證詞相符，並有中國紡織工業研究中心
    試驗報告正本、中國紡織工業研究中心試驗材料費聯單、中
    國紡織工業研究中心委託試驗申請單、中國紡織工業研究中
    心試驗報告初稿（修改前及修改後）、試驗報告原始數據紀
    錄表各五份在卷可稽，均足徵被告上開自白確與事實相符，
    應堪採信。是本件事證明確，被告犯行至堪認定，應依法論
    科。
二、按刑法第二百十五條所謂業務上登載不實之文書，乃指基於
    業務關係，明知為不實之事項，而登載於其業務作成之文書
    而言。查被告擅自修改試驗報告初稿之試驗數據再據以製作
    試驗報告正本發送至如附表所示機關以行使，核其所為係犯
    刑法第二百十六條、第二百十五條之行使業務上登載不實文
    書罪。而其業務上登載不實之低度行為，為其行使之高度行
    為所吸收，不另論罪。又被告利用不知情之紡研中心人員登
    載不實文書並持以行使而犯上開罪名，係間接正犯。
三、按行為後法律有變更者，適用行為時之法律。但行為後之法
    律有利於行為人者，適用最有利於行為人之法律，此為刑法
    第二條第一項所揭示之從舊從輕原則。查：
  (一)關於罰金刑貨幣單位由銀元修正為新臺幣之法律適用，因九
    十五年七月一日修正公布施行之刑法施行法第一條之一增訂
    「（第一項）中華民國九十四年一月七日刑法修正施行後，
    刑法分則編所定罰金之貨幣單位為新臺幣。（第二項）九十
    四年一月七日刑法修正時，刑法分則編未修正之條文定有罰
    金者，自九十四年一月七日刑法修正施行後，就其所定數額
    提高為三十倍。但七十二年六月二十六日至九十四年一月七
    日新增或修正之條文，就其所定數額提高為三倍」，而刑法
    第二百十五條，自七十二年六月二十六日（即罰金罰鍰提高
    標準條例修正公布日）迄今均未修正，其罰金之法定刑為「
    五百元」（貨幣單位均為「銀元」），再依罰金罰鍰提高標
    準條例第一條前段規定罰金刑提高十倍為「銀元五千元」，
    依現行法規所定貨幣單位折算新臺幣條例規定折算為「新臺
    幣一萬五千元」；又於刑法施行法第一條之一施行日（即九
    十五年七月一日）後，刑法所定罰金之貨幣單位改為「新臺
    幣」，就其所定數額提高三十倍，亦為「新臺幣一萬五千元
    」，是刑法施行法第一條之一施行後，罰金刑貨幣單位雖有
    「新臺幣」之更異，惟適用結果之罰金額度則無二致，就罰
    金法定刑提高之「刑罰權規範內容」並無利或不利變更，自
    不生新舊法之比較問題。
  (二)被告行為後，刑法第三十三條第五款關於「罰金：一元以上
    」規定，修正公布為「罰金：新臺幣一千元以上，以百元計
    算之」，故法定本刑中列有罰金刑者，其法定最低度罰金刑
    因之提高，涉及科刑規範之變更，自有新舊法比較必要（最
    高法院九十五年第八次刑事庭會議決議參照），比較結果，
    以舊法有利於行為人，應適用舊法規定定其罰金部分之法定
    刑。
  (三)被告行為後，刑法「罰金刑加減」規定，將舊法「僅加減其
    最高度」規定（刑法第六十八條），改為「最高度及最低度
    同加減之」（刑法第六十七條），罰金法定刑之加減範圍變
    更，屬刑罰權科刑規範變更，自有新舊法比較必要，經比較
    結果，於有加重事由時，舊法最低度刑未同加，對被告較為
    有利，應適用行為時法。
  (四)被告行為後，刑法第五十六條連續犯之規定，業於九十五年
    七月一日刪除並施行，被告修正施行前犯行，因行為後連續
    犯規定廢止，影響刑罰利或不利法律效果，屬法律變更，依
    新法第二條第一項前段規定比較新、舊法結果，應適用較有
    利於被告二人之行為時舊法論以連續犯。本件被告如附表所
    示各次行使業務上登載不實之文書罪犯行，時間緊接，所犯
    係犯罪構成要件相同之罪，顯係基於概括犯意為之，為連續
    犯，應依廢止前刑法第五十六條規定，論以一罪，並加重其
    刑。
  (五)被告行為時之易科罰金折算標準，依修正前刑法第四十一條
    第一項前段規定：「犯最重本刑為五年以下有期徒刑以下之
    刑之罪，而受六個月以下有期徒刑或拘役之宣告，因身體、
    教育、職業、家庭之關係或其他正當事由，執行顯有困難者
    ，得以一元以上三元以下折算一日，易科罰金。」及修正前
    罰金罰鍰提高標準條例第二條前段（現已刪除）規定，就其
    原定數額提高為一百倍折算一日，應以銀元三百元折算一日
    ，經折算為新臺幣後，應以新臺幣九百元折算為一日。惟九
    十五年七月一日修正公布施行之刑法第四十一條第一項前段
    規定：「犯最重本刑為五年以下有期徒刑以下之刑之罪，而
    受六個月以下有期徒刑或拘役之宣告者，得以新臺幣一千元
    、二千元或三千元折算一日，易科罰金。」比較修正前後之
    易科罰金折算標準，以九十五年七月一日修正公布施行前之
    規定，較有利於被告，依刑法第二條第一項前段之規定，應
    適用修正前刑法第四十一條第一項前段及廢止前罰金罰鍰提
    高標準條例第二條規定，定其折算標準。
四、爰審酌被告為大學畢業之智識程度，尚無前科之素行，其因
    業務成長壓力，為避免送驗廠商因該中心試驗標準過於嚴格
    ，減低委託該中心試驗之意願，始起意修改試驗數據之犯罪
    動機及犯罪手段，並考量其對各該機關驗收正確性所生之損
    害程度，以及被告犯罪後於本院審理時坦承犯行，態度尚稱
    良好等一切情狀，量處如主文所示之刑，以資懲儆。又被告
    本件犯罪時間，均在九十六年四月二十四日以前，復無不得
    減刑之例外情形，均合於中華民國九十六年罪犯減刑條例第
    二條第一項第三款之規定，爰依上開條例減其宣告刑二分之
    一後如主文所示之刑，並諭知易科罰金之折算標準。
五、末按緩刑係於論罪科刑時為促使行為人將來改過遷善，避免
    再犯所設，乃在評價行為人「裁判時」反社會性，具有防衛
    社會功能而與保安處分具有類似效果，與行為之評價應考量
    行為當時及裁判時之法律秩序有所不同，應以裁判時法律決
    定緩刑宣告與否。因此，犯罪在新法施行前，新法施行後，
    緩刑之宣告，應適用新法第七十四條之規定（最高法院九十
    五年第八次刑事庭決議參照）。查被告均未曾因故意犯罪受
    有期徒刑以上刑之宣告，有被告之臺灣高等法院被告前案紀
    錄表在卷可參，此次因一時失慮，觸犯本案犯行，於本院審
    理時坦承犯行並深表悔意，經此偵審程序，當知所警惕，信
    無再犯之虞，且其業已退休仍須負擔家計以扶養子女，本院
    認為被告所宣告之刑以暫不執行為適當，爰依刑法第七十四
    條第一項第一款規定，併宣告如主文所示之緩刑期間，並依
    同條第二項第四款命被告並應於判決確定後六個月內向公庫
    支付新臺幣十萬元，以勵自新。又被告若未依上開期限向公
    庫支付上開金額，緩刑得予撤銷，附此敘明。
據上論斷，應依刑事訴訟法第二百七十三條之一第一項、第二百
九十九條第一項前段，刑法第二條第一項前段、第五十六條（廢
止前）、第二百十六條、第二百十五條、第四十一條第一項前段
（修正前）、第七十四條第一項第一款、第二項第四款，刑法施
行法第一條之一第一項、第二項前段，罰金罰鍰提高標準條例第
一條前段（廢止前），中華民國九十六年罪犯減刑條例第二條第
一項第三款、第七條、第九條，判決如主文。
本案經檢察官陳則銘到庭執行職務。
中    華    民    國    97    年    11    月    27    日
                      刑事第五庭    法  官  曾宏揚
以上正本證明與原本無異。
如不服本判決應於收受判決後10日內向本院提出上訴書狀，並應
敘述具體理由；其未敘述上訴理由者，應於上訴期間屆滿後20日
內向本院補提理由書（均須按他造當事人之人數附繕本）「切勿
逕送上級法院」。告訴人或被害人如對於本判決不服者，應具備
理由請求檢察官上訴，其上訴期間之計算係以檢察官收受判決正
本之日期為準。
中    華    民    國    97    年    11    月    27    日
                                    書記官  陳慶昀
附錄論罪科刑法條：
中華民國刑法第215條
（業務上文書登載不實罪）
從事業務之人，明知為不實之事項，而登載於其業務上作成之文
書，足以生損害於公眾或他人者，處3 年以下有期徒刑、拘役或
5 百元以下罰金。
中華民國刑法第216 條
（行使偽造變造或登載不實之文書罪）
行使第210 條至第215 條之文書者，依偽造、變造文書或登載不
實事項或使登載不實事項之規定處斷。
附表：
┌─┬──────┬─────┬────┬─────┬────┬──────┬───────────────────┐
│編│招標機關    │採購案名稱│得標廠商│廠商負責人│試驗報告│試驗報告日期│更改數據試驗項目                      │
│號│            │          │        │          │編號    │            │                                      │
├─┼──────┼─────┼────┼─────┼────┼──────┼───────────────────┤
│一│高雄縣消防局│90年度義消│日月星開│呂天償    │TAG0K373│90年12月12日│冬季常服布料緯向密度、長袖襯衫布料緯紗│
│  │            │冬季制服採│發有限公│          │        │            │支數、長袖襯衫水洗布面外觀、多元脂裡布│
│  │            │購案      │司      │          │        │            │經向支數、多元脂裡布緯向支數、織物組織│
│  │            │          │        │          │        │            │、幅寬、醋酸纖維裡布耐汗牢度醋酸酸性污│
│  │            │          │        │          │        │            │染、醋酸纖維裡布耐汗牢度醋酸鹼性污染。│
├─┼──────┼─────┼────┼─────┼────┼──────┼───────────────────┤
│二│內政部消防署│90年度替代│濱輝企業│蘇鵬飛    │TAG0G078│90年7月12日 │消防替代役夏季長褲耐汗牢度酸性污染羊毛│
│  │            │役消防役第│有限公司│          │        │            │、消防替代役夏季長褲耐汗牢度鹼性污染羊│
│  │            │一、三梯次│        │          │        │            │毛、消防替代役夏季長褲醋酸纖維裡布經向│
│  │            │制服採購案│        │          │        │            │密度、消防替代役夏季長褲醋酸纖維裡布耐│
│  │            │          │        │          │        │            │汗牢度酸性污染醋酸、消防替代役夏季長褲│
│  │            │          │        │          │        │            │醋酸纖維裡布耐汗牢度鹼性污染醋酸。    │
├─┼──────┼─────┼────┼─────┼────┼──────┼───────────────────┤
│三│桃園縣消防局│90年度義消│大青企業│林睿洋    │TAG0G273│90年7月26日 │義消冬長褲耐汗牢度酸性污染羊毛、義消冬│
│  │            │人員夏季常│有限公司│          │        │            │長褲耐汗牢度鹼性污染羊毛、義消夏長褲耐│
│  │            │服暨新進義│        │          │        │            │汗牢度酸性污染羊毛、義消夏長褲耐汗牢度│
│  │            │消人員各式│        │          │        │            │鹼性污染羊毛、義消工作夾克斷裂強力緯向│
│  │            │制服及配件│        │          │        │            │、義消工作夾克色譜值、義消工作夾克耐摩│
│  │            │採購案    │        │          │        │            │擦牢度濕、義消工作夾克水洗布面外觀、義│
│  │            │          │        │          │        │            │消工作襯衫長、短袖紅耐摩擦牢度乾、義消│
│  │            │          │        │          │        │            │工作襯衫長、短袖紅耐摩擦牢度濕、義消工│
│  │            │          │        │          │        │            │作襯衫長、短袖紅耐洗牢度污染棉、義消長│
│  │            │          │        │          │        │            │、短袖襯衫白水洗布面外觀、義消多元脂裡│
│  │            │          │        │          │        │            │布冬大衣內裡支數經紗、義消多元脂裡布冬│
│  │            │          │        │          │        │            │大衣內裡支數緯紗、義消多元脂裡布常服內│
│  │            │          │        │          │        │            │裡支數經紗、義消多元脂裡布常服內裡支數│
│  │            │          │        │          │        │            │緯紗、義消多元脂裡布夾克內裡支數經紗、│
│  │            │          │        │          │        │            │義消多元脂裡布夾克內裡緯紗、義消醋酸纖│
│  │            │          │        │          │        │            │維裡布冬褲耐汗牢度酸性污染醋酸、義消醋│
│  │            │          │        │          │        │            │酸纖維裡布冬褲耐汗牢度鹼性污染醋酸、義│
│  │            │          │        │          │        │            │消醋酸纖維裡布夏褲耐汗牢度酸性污染醋酸│
│  │            │          │        │          │        │            │、義消醋酸纖維裡布夏褲耐汗牢度鹼性污染│
│  │            │          │        │          │        │            │醋酸、義消冬大衣耐摩擦牢度乾。        │
├─┼──────┼─────┼────┼─────┼────┼──────┼───────────────────┤
│四│臺中縣消防局│88年下半及│極品服飾│魏明輝    │TAG0C310│90年4月18日 │冬季常服經紗支數、褲耐汗牢度酸性污染羊│
│  │            │89年度消防│衣料有限│          │、311、 │            │毛、褲耐汗牢度鹼性污染羊毛、工作夾克耐│
│  │            │暨義消人員│公司    │          │312     │            │摩擦牢度濕、工作襯衫長短袖紅色譜值L值 │
│  │            │服裝採購案│        │          │        │            │、E值、工作襯衫長短袖紅耐摩擦牢度濕、 │
│  │            │          │        │          │        │            │多元脂裡布冬季常服經紗支數、緯紗支數、│
│  │            │          │        │          │        │            │織物組織、密度經向、多元脂裡布工作服夾│
│  │            │          │        │          │        │            │克緯紗支數、多元脂裡布冬大衣經紗、緯紗│
│  │            │          │        │          │        │            │、醋酸纖維裡布冬季長褲經向密度、醋酸纖│
│  │            │          │        │          │        │            │維裡布夏季長褲經向密度、醋酸纖維裡冬季│
│  │            │          │        │          │        │            │長褲耐汗牢度酸性污染醋酸、醋酸纖維裡夏│
│  │            │          │        │          │        │            │季長褲耐汗牢度酸性污染醋酸、醋酸纖維裡│
│  │            │          │        │          │        │            │冬季長褲耐汗牢度鹼性污染醋酸、醋酸纖維│
│  │            │          │        │          │        │            │裡夏季長褲耐汗牢度鹼性污染醋酸、工作服│
│  │            │          │        │          │        │            │夾克纖維細度、冬大衣纖維成分Acryilc、 │
│  │            │          │        │          │        │            │成分Wool、冬大衣經紗支數、緯紗支數、耐│
│  │            │          │        │          │        │            │摩擦牢度乾、冬季福黑炭襯布經紗緯向密度│
│  │            │          │        │          │        │            │、現狀標準回潮重、熨燙尺寸變化、消防男│
│  │            │          │        │          │        │            │冬季長褲製工錶袋袋深、義消冬季西裝製工│
│  │            │          │        │          │        │            │袋寬、消防人員西裝纖維成分Polyster、消│
│  │            │          │        │          │        │            │防人員西裝纖維成分、經向密度、緯向密度│
│  │            │          │        │          │        │            │。                                    │
├─┼──────┼─────┼────┼─────┼────┼──────┼───────────────────┤
│五│嘉義市消防局│90年消防及│辰瑜企業│何良木    │TAM0F122│90年6月22日 │消防夏季布料耐汗牢度酸性污染羊毛、消防│
│  │            │義消制服採│有限公司│          │        │            │夏季布料耐汗牢度鹼性污染羊毛、消防夏季│
│  │            │購案      │        │          │        │            │布料耐汗摩擦牢度乾、消防工作夾克布料色│
│  │            │          │        │          │        │            │譜值E值、消防工作夾克布料水洗尺寸變化 │
│  │            │          │        │          │        │            │經向、消防工作夾克耐摩擦牢度濕、消防工│
│  │            │          │        │          │        │            │作夾克水洗後布面外觀、消防工作襯衫布料│
│  │            │          │        │          │        │            │E值、消防工作襯衫布料紅水洗後布面外觀 │
│  │            │          │        │          │        │            │、消防多元脂裡布料冬季常服經紗支數、緯│
│  │            │          │        │          │        │            │紗支數、經向密度、消防醋酸纖維裡布密度│
│  │            │          │        │          │        │            │經、醋酸纖維裡布耐汗牢度酸性污染嫘縈、│
│  │            │          │        │          │        │            │醋酸纖維裡布耐汗牢度酸性污染醋酸、醋酸│
│  │            │          │        │          │        │            │纖維裡布耐汗牢度鹼性污染嫘縈、醋酸纖維│
│  │            │          │        │          │        │            │裡布耐汗牢度鹼性污染醋酸、消防工作服夾│
│  │            │          │        │          │        │            │克布料纖維細度、消防工作服夾克鋪棉布料│
│  │            │          │        │          │        │            │重量、幅寬、纖維成分Acrylic、Wool。   │
├─┼──────┼─────┼────┼─────┼────┼──────┼───────────────────┤
│六│花蓮縣消防局│90年度消防│義翔實業│孫華昌    │TAM0E372│90年6月7日  │消防冬季布經紗支數、消防夏季布耐洗牢度│
│  │            │及義消人員│有限公司│          │        │            │污染羊毛、義消夏季布耐汗牢度酸性污染羊│
│  │            │服裝製作案│        │          │        │            │毛、義消夏季長褲耐汗牢度鹼性污染羊毛、│
│  │            │          │        │          │        │            │義消夏季布耐摩擦牢度乾、濕、消防工作夾│
│  │            │          │        │          │        │            │克布支數經紗、消防工作夾克布水洗尺寸變│
│  │            │          │        │          │        │            │化經向、消防工作夾克耐洗牢度變褪色、耐│
│  │            │          │        │          │        │            │摩擦牢度乾、耐摩擦牢度濕、水洗後布面外│
│  │            │          │        │          │        │            │觀、消防工作襯衫紅布色譜值E值、耐摩擦 │
│  │            │          │        │          │        │            │牢度乾、濕、多元脂裡布冬季布支數經紗、│
│  │            │          │        │          │        │            │支數緯紗、多元脂裡布工作服夾克支數經紗│
│  │            │          │        │          │        │            │、支數緯紗、工作服夾克鋪棉纖維細度丹寧│
│  │            │          │        │          │        │            │、義消男長袖白襯衫製工檢查款式。      │
└─┴──────┴─────┴────┴─────┴────┴──────┴───────────────────┘


司法院資訊處製作；財團法人民間司法改革基金會備份。
